## Pembangkitan Proses MA(2)

Akan dicoba membangkitkan proses MA, yaitu MA(2) dengan $\theta_1 = 0.4$ dan $\theta_2 = 0.6$ sebanyak 200 observasi dan $c=0$. Karena diperlukan satu nilai awal untuk $e_{t-1}$, masukkan nilai pertama white noise sebagai nilai awal tersebut.

```{r}
set.seed(036)
wn <- rnorm(300)
ma <- wn[c(1,2)]
ma
```

```{r}
for(i in 3:300){
   ma[i] <- wn[i] + 0.4 * wn[i - 1] + 0.6 * wn[i - 2]
}
ma
```
```{r}
ma2 <- arima.sim(list(order=c(0,0,2), ma=c(0.4,0.6)), n=300)
ma2
```


## Karakteristik MA(2)

### Plot Time Series

```{r}
par(mfrow = c(3, 1))
ts.plot(wn)
ts.plot(ma)
ts.plot(ma2)
```

Berdasarkan plot time series, terlihat bahwa data MA(2) yang dibangkitkan stasioner dalam rataan

### Plot ACF

```{r}
par(mfrow = c(2,2))
acf(wn, lag.max = 20)
acf(ma,lag.max = 20)
acf(ma2,lag.max = 20)
```
Berdasarkan pada grafik ACF dapat diketahui bahwa dalam model terdapat autokorelasi. Bentuk grafik ACF juga seperti grafik sinus.

### Plot PACF

```{r}
par(mfrow = c(2,2))
pacf(wn)
pacf(ma)
pacf(ma2)
```

Berdasarkan plot PACF tersebut, terlihat bahwa plot PACF cenderung *tails off* dan membentuk gelombang sinus

### Plot EACF

```{r}
TSA::eacf(wn)
TSA::eacf(ma)
TSA::eacf(ma2)
```

Berdasarkan pola segitiga nol pada plot EACF, terlihat bahwa segitiga nol berada pada ordo AR(0) dan ordo MA(2)

### Scatterplot Antar Lag

#### Korelasi antara $Y_t$ dengan $Y_{t-1}$

```{r}
#Yt
yt_ma <- ma[-1]
head(yt_ma)
#Yt-1
yt_1_ma <- ma[-300]
head(yt_1_ma)
#Yt
yt_ma2 <- ma2[-1]
head(yt_ma2)
#Yt-1
yt_1_ma2 <- ma2[-300]
head(yt_1_ma2)
```

```{r}
par(mfrow = c(1,2))
plot(y=yt_ma,x=yt_1_ma)
plot(y=yt_ma2,x=yt_1_ma2)
```

```{r}
cor(yt_ma,yt_1_ma)
cor(yt_ma2,yt_1_ma2)
```

#### Korelasi antara $Y_t$ dengan $Y_{t-2}$

```{r}
#Yt
yt2_ma <- ma[-c(1,2)]
head(yt2_ma)
#Yt-1
yt2_1_ma <- ma[-c(299,300)]
head(yt2_1_ma)
#Yt
yt2_ma2 <- ma2[-c(1,2)]
head(yt2_ma2)
#Yt-1
yt2_1_ma2 <- ma2[-c(299,300)]
head(yt2_1_ma2)
```

```{r}
par(mfrow = c(1,2))
plot(y=yt2_ma,x=yt2_1_ma)
plot(y=yt2_ma2,x=yt2_1_ma2)
```

```{r}
cor(yt2_ma,yt2_1_ma)
cor(yt2_ma2,yt2_1_ma2)
```

#### Korelasi antara $Y_t$ dengan $Y_{t-3}$

```{r}
#Yt
yt3_ma <- ma[-c(1,2,3)]
head(yt3_ma)
#Yt-1
yt3_1_ma <- ma[-c(298,299,300)]
head(yt3_1_ma)
#Yt
yt3_ma2 <- ma2[-c(1,2,3)]
head(yt3_ma2)
#Yt-1
yt3_1_ma2 <- ma2[-c(298,299,300)]
head(yt3_1_ma2)
```

```{r}
par(mfrow = c(1,2))
plot(y=yt3_ma,x=yt3_1_ma)
plot(y=yt3_ma2,x=yt3_1_ma2)
```

```{r}
cor(yt3_ma,yt3_1_ma)
cor(yt3_ma2,yt3_1_ma2)
```

## Pembangkitan Proses AR(2)

```{r}
n<-length(wn)
n
ar <- c(1:n) 
for (i in 3:n) {ar[i]<-wn[i]+0.5*ar[i-1]+0.2*ar[i-2]}
ar
```

```{r}
ar2 <- arima.sim(list(order=c(2,0,0), ar=c(0.5,0.2)), n=300)
ar2
```

## Karakteristik AR(2)

### Plot Time Series

```{r}
par(mfrow = c(1,2))
ts.plot(ar)
ts.plot(ar2)
```

Berdasarkan plot time series tersebut terlihat bahwa data cenderung stasioner pada rataan

### Plot ACF

```{r}
par(mfrow = c(1,2))
acf(ar)
acf(ar1)
```

Berdasarkan plot ACF tersebut terlihat bahwa plot ACF cenderung *tails off* dan cenderung untuk menurun dengan perlahan.

### Plot PACF

```{r}
par(mfrow =c(1,2))
pacf(ar)
pacf(ar1)
```

Berdasarkan plot PACF tersebut, terlihat bahwa plot PACF *cuts off* pada lag pertama.

### Plot EACF

```{r}
TSA::eacf(ar)
TSA::eacf(ar1)
```

Berdasarkan pola segitiga nol pada plot EACF, terlihat bahwa segitiga nol berada pada ordo AR(2) dan ordo MA(0)

### Scatterplot Antar Lag

#### Korelasi antara $Y_t$ dengan $Y_{t-1}$

```{r}
#Yt
yt_ar <- ar[-c(1)]
head(yt_ar)
#Yt-1
yt_1_ar <- ar[-c(300)]
head(yt_1_ar)
#Yt
yt_ar2 <- ar2[-c(1)]
head(yt_ar2)
#Yt-1
yt_1_ar2 <- ar2[-c(300)]
head(yt_1_ar2)
```

```{r}
par(mfrow = c(1,2))
plot(y=yt_ar,x=yt_1_ar)
plot(y=yt_ar2,x=yt_1_ar2)
```


```{r}
cor(yt_ar,yt_1_ar)
cor(yt_ar2,yt_1_ar2)
```

#### Korelasi antara $Y_t$ dengan $Y_{t-2}$

```{r}
#Yt
yt2_ar <- ar[-c(1,2)]
head(yt2_ar)
#Yt-1
yt2_1_ar <- ar[-c(299,300)]
head(yt2_1_ar)
#Yt
yt2_ar2 <- ar2[-c(1,2)]
head(yt2_ar2)
#Yt-1
yt2_1_ar2 <- ar2[-c(299,300)]
head(yt2_1_ar2)
```

```{r}
par(mfrow = c(1,2))
plot(y=yt2_ar,x=yt2_1_ar)
plot(y=yt2_ar2,x=yt2_1_ar2)
```


```{r}
cor(yt2_ar,yt2_1_ar)
cor(yt2_ar2,yt2_1_ar2)
```

#### Korelasi antara $Y_t$ dengan $Y_{t-3}$

```{r}
#Yt
yt3_ar <- ar[-c(1,2,3)]
head(yt3_ar)
#Yt-1
yt3_1_ar <- ar[-c(298,299,300)]
head(yt3_1_ar)
#Yt
yt3_ar2 <- ar2[-c(1,2,3)]
head(yt3_ar2)
#Yt-1
yt3_1_ar2 <- ar2[-c(298,299,300)]
head(yt3_1_ar2)
```

```{r}
par(mfrow = c(1,2))
plot(y=yt3_ar,x=yt3_1_ar)
plot(y=yt3_ar2,x=yt3_1_ar2)
```


```{r}
cor(yt3_ar,yt3_1_ar)
cor(yt3_ar2,yt3_1_ar2)
```

## Pembangkitan ARMA(2,2)

```{r}
coefs <- c(0.6, 0.4, 0.5, 0.2)
e <- c(1, 2, 3, 4)

coefs %*% e
```

```{r}
arma.sim <- function(n, macoef, arcoef){
  manum <- length(macoef)
  arnum <- length(arcoef)
  stopifnot(manum < n & arnum < n)
  
  wn <- rnorm(n, sd = 0.5)
  init <- max(manum, arnum)

  arma <- wn[1:init]
  for(i in {init+1}:n){
   mastart <- i - manum
   maend <- i-1
   arstart <- i - arnum
   arend <- i-1
   arma[i] <- sum(arcoef * arma[arstart:arend]) + sum(macoef * wn[mastart:maend])  + wn[i]
   }
  return(arma)
}
```

```{r}
arrma <- arma.sim(300,c(0.4,0.6),c(0.5,0.2))
head(arrma)

n = length(wn)
phi1 = 0.5
phi2 = 0.2
theta1 = 0.4
theta2 = 0.6

y.arma <- c(1:n)
for (i in 3:n){y.arma[i] = phi1*y.arma[i-1] + theta1*wn[i-1] + phi2*y.arma[i-2] + theta2*wn[i-2] + wn[i]}
head(y.arma)

arma22 <- arima.sim(list(order=c(2,0,2), ar = c(0.5,0.2), ma = c(0.4,0.6)), n=300)
head(arma22)
```

## Karakteristik ARMA(1,1)

### Plot Time Series

```{r}
par(mfrow = c(2, 2))
ts.plot(arrma)
ts.plot(y.arma)
ts.plot(arma22)
par(mfrow = c(1, 1))
```

Berdasarkan plot time series di atas dapat dilihat bahwa data pada arma22 stasioner dalam rataan.

### Plot ACF

```{r}
par(mfrow = c(2, 2))
acf(arrma)
acf(y.arma)
acf(arma22)
par(mfrow = c(1, 1))
```

Berdasarkan plot ACF tersebut, terlihat bahwa model ARMA(2,2) hasil simulasi memiliki plot ACF yang *tails off*, sesuai dengan teori yang ada

### Plot PACF

```{r}
par(mfrow = c(2, 2))
pacf(arrma)
pacf(y.arma)
pacf(arma22)
par(mfrow = c(1, 1))
```

Berdasarkan plot PACF tersebut, terlihat bahwa model ARMA(2,2) hasil simulasi memiliki plot PACF yang *cuts off*.

### Plot EACF

```{r}
TSA::eacf(arrma)
TSA::eacf(y.arma)
TSA::eacf(arma11)
```



### Scatterplot Antar Lag

#### Korelasi antara $Y_t$ dengan $Y_{t-1}$

```{r}
#Yt
yt_arma <- arma22[-1]
yt_arma
#Yt-1
yt_1_arma <- arma22[-300]
yt_1_arma
```

```{r}
plot(y=yt_arma,x=yt_1_arma)
```

Berdasarkan scatterplot tersebut, terlihat bahwa terdapat hubungan positif antara $Y_t$ dengan $Y_{t-1}$. Hal ini sesuai dengan teori yang ada

```{r}
cor(yt_arma,yt_1_arma)
```

#### Korelasi antara $Y_t$ dengan $Y_{t-2}$

```{r}
#Yt
yt2_arma <- arma22[-c(1,2)]
yt2_arma
#Yt-1
yt2_1_arma <- arma22[-c(299,300)]
yt2_1_arma
```

```{r}
plot(y=yt2_arma,x=yt2_1_arma)
```

Berdasarkan scatterplot tersebut, terlihat bahwa terdapat hubungan positif antara $Y_t$ dengan $Y_{t-1}$. Hal ini sesuai dengan teori yang ada

```{r}
cor(yt2_arma,yt2_1_arma)
```

#### Korelasi antara $Y_t$ dengan $Y_{t-3}$

```{r}
#Yt
yt3_arma <- arma22[-c(1,2,3)]
yt3_arma
#Yt-1
yt3_1_arma <- arma22[-c(298,299,300)]
yt3_1_arma
```

```{r}
plot(y=yt3_arma,x=yt3_1_arma)
```

Berdasarkan scatterplot tersebut, terlihat bahwa terdapat hubungan positif antara $Y_t$ dengan $Y_{t-1}$. Hal ini sesuai dengan teori yang ada

```{r}
cor(yt3_arma,yt3_1_arma)
```
