## Pembangkitan Proses MA(2)

Akan dicoba membangkitkan proses MA, yaitu MA(2) dengan $\theta_1 = 0.4$ dan $\theta_2 = 0.6$ sebanyak 200 observasi dan $c=0$. Karena diperlukan satu nilai awal untuk $e_{t-1}$, masukkan nilai pertama white noise sebagai nilai awal tersebut.

```{r}
set.seed(036)
wn <- rnorm(300)
ma <- wn[c(1,2)]
ma
```

```{r}
for(i in 3:300){
   ma[i] <- wn[i] + 0.4 * wn[i - 1] + 0.6 * wn[i - 2]
}
ma
```
```{r}
ma2 <- arima.sim(list(order=c(0,0,2), ma=c(0.4,0.6)), n=300)
ma2
```


## Karakteristik MA(2)

### Plot Time Series

```{r}
par(mfrow = c(3, 1))
ts.plot(wn)
ts.plot(ma)
ts.plot(ma2)
```

Berdasarkan plot time series, terlihat bahwa data MA(2) yang dibangkitkan stasioner dalam rataan

### Plot ACF

```{r}
par(mfrow = c(2,2))
acf(wn, lag.max = 20)
acf(ma,lag.max = 20)
acf(ma2,lag.max = 20)
```


### Plot PACF

```{r}
par(mfrow = c(2,2))
pacf(wn)
pacf(ma)
pacf(ma2)
```

Berdasarkan plot PACF tersebut, terlihat bahwa plot PACF cenderung *tails off* dan membentuk gelombang sinus

### Plot EACF

```{r}
TSA::eacf(wn)
TSA::eacf(ma)
TSA::eacf(ma2)
```

Berdasarkan pola segitiga nol pada plot EACF, terlihat bahwa segitiga nol berada pada ordo AR(0) dan ordo MA(2)

### Scatterplot Antar Lag

#### Korelasi antara $Y_t$ dengan $Y_{t-1}$

```{r}
#Yt
yt_ma <- ma[-1]
head(yt_ma)
#Yt-1
yt_1_ma <- ma[-200]
head(yt_1_ma)
#Yt
yt_ma2 <- ma2[-1]
head(yt_ma2)
#Yt-1
yt_1_ma2 <- ma2[-200]
head(yt_1_ma2)
```

```{r}
par(mfrow = c(1,2))
plot(y=yt_ma,x=yt_1_ma)
plot(y=yt_ma2,x=yt_1_ma2)
```

```{r}
cor(yt_ma,yt_1_ma)
cor(yt_ma2,yt_1_ma2)
```

#### Korelasi antara $Y_t$ dengan $Y_{t-2}$

```{r}
#Yt
yt2_ma <- ma[-c(1,2)]
head(yt2_ma)
#Yt-1
yt2_1_ma <- ma[-c(199,200)]
head(yt2_1_ma)
#Yt
yt2_ma2 <- ma2[-c(1,2)]
head(yt2_ma2)
#Yt-1
yt2_1_ma2 <- ma2[-c(199,200)]
head(yt2_1_ma2)
```

```{r}
par(mfrow = c(1,2))
plot(y=yt2_ma,x=yt2_1_ma)
plot(y=yt2_ma2,x=yt2_1_ma2)
```

```{r}
cor(yt2_ma,yt2_1_ma)
cor(yt2_ma2,yt2_1_ma2)
```

#### Korelasi antara $Y_t$ dengan $Y_{t-2}$

```{r}
#Yt
yt3_ma <- ma[-c(1,2,3)]
head(yt3_ma)
#Yt-1
yt3_1_ma <- ma[-c(198,199,200)]
head(yt3_1_ma)
#Yt
yt3_ma2 <- ma2[-c(1,2,3)]
head(yt3_ma2)
#Yt-1
yt3_1_ma2 <- ma2[-c(198,199,200)]
head(yt3_1_ma2)
```

```{r}
par(mfrow = c(1,2))
plot(y=yt3_ma,x=yt3_1_ma)
plot(y=yt3_ma2,x=yt3_1_ma2)
```

```{r}
cor(yt3_ma,yt3_1_ma)
cor(yt3_ma2,yt3_1_ma2)
```

## Pembangkitan Proses AR(2)

```{r}
n<-length(wn)
n
ar <- c(1:n) 
for (i in 3:n) {ar[i]<-wn[i]+0.5*ar[i-1]+0.2*ar[i-2]}
ar
```

```{r}
ar1 <- arima.sim(list(order=c(2,0,0), ar=c(0.5,0.2)), n=300)
ar1
```

## Karakteristik AR(1)

### Plot Time Series

```{r}
par(mfrow = c(2,1))
ts.plot(ar)
ts.plot(ar1)
```

Berdasarkan plot time series tersebut terlihat bahwa data cenderung stasioner pada rataan

### Plot ACF

```{r}
par(mfrow = c(1,2))
acf(ar)
acf(ar1)
```

Berdasarkan plot ACF tersebut terlihat bahwa plot ACF cenderung *tails off* dan cenderung membentuk pola grafik sinus

### Plot PACF

```{r}
par(mfrow =c(1,2))
pacf(ar)
pacf(ar1)
```

Berdasarkan plot PACF tersebut, terlihat bahwa plot PACF *cuts off* pada lag pertama, sejalan dengan teori yang ada

### Plot EACF

```{r}
TSA::eacf(ar)
TSA::eacf(ar1)
```

Berdasarkan pola segitiga nol pada plot EACF, terlihat bahwa segitiga nol berada pada ordo AR(2) dan ordo MA(0)



