---
title: "Pendugaan Parameter, Diagnostik Model, dan Peramalan"
date: "16 Oktober 2023"
output:
  html_document:
    theme: yeti
    toc: true
    toc_float: true
  word_document: default
  pdf_document: default
---

```{r setup, include=FALSE}
knitr::opts_chunk$set(echo = TRUE)
```

# Data

```{r}
library(rio)
library(ggplot2)
library(tsibble)
library(tseries)
library(MASS)
library(forecast)
library(TSA)
library(TTR)
library(aTSA)
library(graphics)
```


```{r}
stas1 <- import("https://raw.githubusercontent.com/akmalbasisjkusumah/MPDW/main/Data/Dataset%20Tugas%201.csv")
harga <- stas1[,-1]
periode <- seq(1:128)
stas1 <- cbind.data.frame(periode,harga)
stas <- ts(stas1$harga)
head(stas,10)
```


## Eksplorasi Data

```{r}
plot_stas <- stas |> as_tsibble() |> 
  ggplot(aes(x = stas1$periode, y = value)) + geom_line() + theme_bw() +
  xlab("Periode") + ylab("Harga Beras")
plot_stas
```
Dapat kita lihat data memiliki pola tren menurun

## Split Data

```{r}
train1 <- tsdat[1:118]
head(train1)
test <- tsdat[119:128]
head(test)
```

### Eksplorasi

```{r}
#--PLOT TIME SERIES--#
plot(train1,
     col = "darkblue",
     lwd = 2,
     type = "o",
     xlab = "Periode",
     ylab = "Harga Beras")
```
Berdasarkan plot data deret waktu di atas, terlihat data tidak stasioner dalam rataan dan ragam. Data tidak stasioner dalam rataan karena tidak menyebar/bergerak di sekitar nilai tengahnya dan dikatakan tidak stasioner dalam ragam karena memiliki lebar pita yang cenderung tidak sama. Selain dengan plot data deret waktu, akan dilakukan pengecekan stasioneritas data dengan plot ACF dan uji ADF.

### Cek Stasioner

```{r}
acf(train1, main="ACF", lag.max=20)
```

Berdasarkan plot ACF di atas, dapat dilihat bahwa plot *tails off slowly*. Yang berarti bahwa data tersebut tidak stasioner dalam rataan.

```{r}
adf.test(train1) 
```

$H_0$ : Data tidak stasioner dalam rataan

$H_1$ : Data stasioner dalam rataan

Berdasarkan uji ADF tersebut, didapat *p-value* sebesar 0.01 yang lebih kecil dari taraf nyata 5% sehingga tolak $H_0$ dan menandakan bahwa data stasioner dalam rataan. Hal ini sesuai dengan hasil eksplorasi menggunakan plot time series dan plot ACF.

```{r}
index <- seq(1:118)
bc = boxcox(train1~index, lambda = seq(4,8,by=0.01))
#Nilai Rounded Lambda
lambda <- bc$x[which.max(bc$y)]
lambda
#SK
bc$x[bc$y > max(bc$y) - 1/2 * qchisq(.95,1)]
```
Gambar di atas menunjukkan nilai *rounded value* ($\lambda$) optimum sebesar **5.97** dan pada selang kepercayaan 95% nilai memiliki batas bawah **4.10** dan batas atas **7.91**. Selang tersebut tidak memuat nilai satu sehingga dapat dikatakan bahwa data tidak stasioner dalam ragam.

### Differencing

```{r}
train <- diff(train1,differences = 1) 
plot.ts(train, lty=1, xlab="waktu", ylab="Data Difference 1 Harga Beras", main="Plot Difference Harga Beras")
```

#### Cek Stasioner

```{r}
acf(train, main="ACF", lag.max=20)
```

```{r}
adf.test(train) 
```
$H_0$ : Data tidak stasioner dalam rataan

$H_1$ : Data stasioner dalam rataan

Berdasarkan uji ADF tersebut, didapat *p-value* sebesar 0.01 yang lebih kecil dari taraf nyata 5% sehingga tolak $H_0$ dan menandakan bahwa data stasioner dalam rataan. Hal ini sesuai dengan hasil eksplorasi menggunakan plot time series dan plot ACF.

### Spesifikasi Model

```{r}
par(mfrow = c(1,2))
acf(train, main="ACF", lag.max=20) #ARIMA(0,0,2)
pacf(train, main="PACF", lag.max=20) #ARIMA(1,0,0)
par(mfrow = c(1,1))
```

Berdasarkan plot ACF terkihat model *cuts off* pada lag ketiga, sehingga didapatkan model ARIMA(0,1,3) Selanjutnya, berdasarkan plot PACF, terlihat *cuts off* pada lag kedua sehingga model yang terbentuk adalah ARIMA(2,1,0). Selain dengan plot ACF dan PACF, penentuan spesifikasi model dilakukan dengan *extended ACF* (EACF) berikut ini.

```{r}
eacf(train) 
```

Menggunakan plot EACF, dapat diambil beberapa model dengan melihat ujung segitiga yang terbentuk, antara lain ARIMA(0,1,1), ARIMA(1,1,1), ARIMA(2,1,1), ARIMA(2,1,2), ARIMA(3,1,1), dan ARIMA(3,1,2).

### Pendugaan Parameter

Selanjutnya akan dilakukan pendugaan parameter kelima model ARIMA yang terbentuk sebelumnya. Pendugaan dilakukan dengan fungsi `Arima()` yang dilanjutkan dengan melihat nilai AIC pada ringkasan data dan melihat signifikansi parameter.

```{r}
model1.train=Arima(train, order=c(0,1,3),method="ML")
summary(model1.train) #AIC=1514.14
lmtest::coeftest(model1.train) #ma 3 tidak signifikan

model2.train=Arima(train, order=c(2,1,0),method="ML") 
summary(model2.train) #AIC=1547.11
lmtest::coeftest(model2.train) #ar 1 tidak signifikan

model3.train=Arima(train, order=c(1,1,1),method="ML") 
summary(model3.train) #AIC=1518.37
lmtest::coeftest(model3.train) #Seluruh parameter signifikan

model4.train=Arima(train, order=c(0,1,1),method="ML") 
summary(model4.train) #AIC=1550.09
lmtest::coeftest(model4.train) #tidak signifikan

model5.train=Arima(train, order=c(2,1,1),method="ML") 
summary(model5.train) #AIC=1509.94
lmtest::coeftest(model5.train) #seluruh parameter signifikan

model6.train=Arima(train, order=c(2,1,2),method="ML") 
summary(model6.train) #AIC=1504.79
lmtest::coeftest(model6.train) #seluruh parameter signifikan

model7.train=Arima(train, order=c(3,1,1),method="ML") 
summary(model7.train) #AIC=1507.35
lmtest::coeftest(model7.train) #ar 2 tidak signifikan

model8.train=Arima(train, order=c(3,1,2),method="ML") 
summary(model8.train) #AIC=1506.77
lmtest::coeftest(model8.train) #ar3 tidak signifikan

#model yang dipilih adalah model6, yaitu ARIMA(2,1,2)
```

Berdasarkan pendugaan parameter di atas, nilai AIC terkecil dimiliki oleh model ARIMA(2,1,2) dan parameter model ARIMA(2,1,2) juga seluruhnya signifikan sehingga model yang dipilih adalah model ARIMA(2,1,2).

### Analisis Sisaan

Model terbaik hasil identifikasi kemudian dicek asumsi sisaannya. Sisaan model ARIMA harus memenuhi asumsi normalitas, kebebasan, dan kehomogenan ragam. Diagnostik model dilakukan secara eksplorasi dan uji formal.

#### Eksplorasi Sisaan

```{r}
sisaan <- model6.train$residuals
par(mfrow=c(2,2))
qqnorm(sisaan)
qqline(sisaan, col = "blue", lwd = 2)
plot(c(1:length(sisaan)),sisaan)
acf(sisaan)
pacf(sisaan)
par(mfrow = c(1,1))
```

Berdasarkan plot kuantil-kuantil normal, secara eksplorasi ditunjukkan sisaan menyebar normal mengikuti garis $45^{\circ}$. Kemudian dapat dilihat juga lebar pita sisaan yang cenderung sama menandakan bahwa sisaan memiliki ragam yang homogen. Akan tetapi, plot ACF dan PACF sisaan ARIMA(2,1,2) signifikan pada lag ke-12 sehingga sisaan tidak saling bebas. Kondisi ini akan diuji lebih lanjut dengan uji formal.

#### Uji Formal

```{r}
#1) Sisaan Menyebar Normal
ks.test(sisaan,"pnorm") 
#tak tolak H0 > sisaan menyebar normal
```

Selain dengan eksplorasi, asumsi tersebut dapat diuji menggunakan uji formal. Pada tahapan ini uji formal yang digunakan untuk normalitas adalah uji Kolmogorov-Smirnov (KS). Hipotesis pada uji KS adalah sebagai berikut.

$H_0$ : Sisaan menyebar normal

$H_1$ : Sisaan tidak menyebar normal

```{r}
#2) Sisaan saling bebas/tidak ada autokorelasi
Box.test(sisaan, type = "Ljung") 
#tak tolak H0 > sisaan saling bebas
```

Selanjutnya akan dilakukan uji formal untuk kebebasan sisaan menggunakan uji Ljung-Box. Hipotesis yang digunakan adalah sebagai berikut.

$H_0$ : Sisaan saling bebas

$H_1$ : Sisaan tidak tidak saling bebas

Berdasarkan uji Ljung-Box tersebut, didapat *p-value* sebesar 0.9715 yang lebih besar dari taraf nyata 5% sehingga tak tolak $H_0$ dan menandakan bahwa sisaan saling bebas. Hal ini berbeda dengan eksplorasi.

```{r}
#3) Sisaan homogen
Box.test((sisaan)^2, type = "Ljung") 
#tak tolak H0 > sisaan homogen
```

Hipotesis yang digunakan untuk uji kehomogenan ragam adalah sebagai berikut.

$H_0$ : Ragam sisaan homogen

$H_1$ : Ragam sisaan tidak homogen

Berdasarkan uji Ljung-Box terhadap sisaan kuadrat tersebut, didapat *p-value* sebesar 0.001714 yang lebih kecil dari taraf nyata 5% sehingga tolak $H_0$ dan menandakan bahwa ragam sisaan tidak homogen.

```{r}
#4) Nilai tengah sisaan sama dengan nol
t.test(sisaan, mu = 0, conf.level = 0.95) 
#tak tolak h0 > nilai tengah sisaan sama dengan 0
```

Terakhir, dengan uji-t, akan dicek apakah nilai tengah sisaan sama dengan nol. Hipotesis yang diujikan sebagai berikut.

$H_0$ : nilai tengah sisaan sama dengan 0

$H_1$ : nilai tengah sisaan tidak sama dengan 0

Berdasarkan uji-ttersebut, didapat *p-value* sebesar 0.5937 yang lebih besar dari taraf nyata 5% sehingga tak tolak $H_0$ dan menandakan bahwa nilai tengah sisaan sama dengan nol. Hal ini sesuai dengan eksplorasi.


### Peramalan

Peramalan dilakukan menggunakan fungsi `forecast()` . Contoh peramalan berikut ini dilakukan untuk 30 hari ke depan.

```{r}
#---FORECAST---#
ramalan <- forecast::forecast(model6.train, h = 10) 
ramalan
data.ramalan <- ramalan$mean
plot(ramalan)
```

Berdasarkan hasil plot ramalan di atas, dapat dilihat bahwa ramalan ARIMA(0,1,1) cenderung meningkat di awal periode dan stabil hingga akhir periode. Selanjutnya, dapat dicari nilai akurasi antara hasil ramalan dengan data uji sebagai berikut.

```{r}
pt_1 <- train1[118] #nilai akhir data latih
hasil.forc.Diff <- data.ramalan
hasil <- diffinv(hasil.forc.Diff, differences = 1) + pt_1
#has.1 sama hasilnta dengan: cumsum(c(pt_1,hasil.forc.Diff))
ts.plot(ts(train1),hasil)
```

```{r}
perbandingan.da<-matrix(data=c(head(ts(test), n=10), hasil[-1]),
                     nrow = 10, ncol = 2)
colnames(perbandingan.da)<-c("Aktual","Hasil Forecast")
perbandingan.da
accuracy(ts(hasil[-1]), head(ts(test), n=10))
```

Didapatkan nilai MAPE sebesar 11.31287%, hal tersebut termasuk kategori model baik.